最　高　行　政　法　院　判　決　　　　　　　　　　九十三年度判字第三四八號
　　上　訴　人　第一商業銀行股份有限公司
　　代　表　人　甲○○
　　被 上訴 人　臺南縣佳里地政事務所
　　代　表　人　乙○○
右當事人間因更正土地登記事件，上訴人對於中華民國九十一年十月八日高雄高等行
政法院九十一年度訴字第五一五號判決，提起上訴，本院判決如左：
　　主  文
上訴駁回。
上訴審訴訟費用由上訴人負擔。
　　理  由
本件上訴人在原審起訴主張：訴外人鄭於八十四年七月六日以其所有坐落台南縣學
甲鎮○○○段二八三之二○八、二八三之二一六地號土地，設定抵押權予上訴人，共
同擔保本金最高限額新台幣（下同）二一、六○○、○○○元，已申請被上訴人登記
完畢。之後擔保金額變更登記為本金最高限額九、六○○、○○○元。八十八年三月
十八日，鄭申請自二八三之二○八地號分割出二八三之五一○地號，自二八三之二
一六地號分割出二八三之五一二地號，由被上訴人辦理分割登記完竣。上訴人之抵押
權效力及於分割新增之二八三之五一○及二八三之五一二地號土地。但被上訴人於辦
理分割新增地號土地之標示登記時，遺漏轉載上訴人之抵押權，致該二筆分割新增土
地無抵押權之登記。嗣後鄭於八十九年二月二十一日，以該二筆土地為標的物，設
定抵押權予中國農民銀行股份有限公司（下稱農民銀行）共同擔保本金最高限額一、
五○○、○○○元，由被上訴人登記為他項權利次序一。被上訴人發現遺漏登記後，
將遺漏之上訴人抵押權補登記為次序二，經上訴人請求更正登記為次序一，被上訴人
竟予以駁回，顯違土地登記規則規定登記遺漏應逕行更正之規定，有背民法關於抵押
權順位及善意取得之規定。訴願決定予以維持，亦屬違法等等，求為撤銷訴願決定及
原處分，並命被上訴人將上開分割新增二筆土地登記之他項權利，上訴人之抵押權次
序二更正為次序一，農民銀行之抵押權次序一更正為次序二之判決。
被上訴人則以：被上訴人雖有登記遺漏情事，惟農民銀行信賴登記取得之抵押權登記
次序一應受保護。為免上訴人權益受損並兼顧抵押權人農民銀行信賴登記之保護，將
遺漏之上訴人抵押權補登記於次序二。上訴人申請更正，原處分否准，並無違誤等語
，作為抗辯。
原審以：、按「依本法所為之登記，有絕對效力。」土地法第四十三條定有明文。是
真正權利人在未有第三人因信賴登記而取得權利前，固得要求地政機關更正登記，否
則基於保護信賴登記之第三人權益，地政機關尚不得為更正登記。本件坐落台南縣學
甲鎮○○○段二八三之二○八、二八三之二一六地號土地所有人鄭於八十四年七月
六日設定抵押權予上訴人，權利價值為本金最高限額二一、六○○、○○○元；八十
六年五月二十七日權權利價值變更為本金最高限額九、六○○、○○○元。嗣至八十
八年三月十八日，鄭申請辦理分割登記，二八三之二○八、二八三之二一六地號，
各自分割出二八三之五一○及二八三之五一二地號。增加同段二八三之五一○及二八
三之五一二地號之標示登記時，被上訴人所屬登記人員遺漏轉載上訴人原設定之本金
最高限額抵押權登記，是以該二筆土地他項權利標示部未有原最高限額抵押權之登記
。嗣土地所有人鄭於八十九年二月二十一日，以該兩筆地號土地為標的，再向農民
銀行借款設定抵押權，他項權利登記為次序一。被上訴人發現遺漏登記後，函報台南
縣政府以九十年九月二十日府地籍字第一三八○四六號函同意，為免上訴人權益受損
並兼顧抵押權人農民銀行保護信賴登記原則，將遺漏之抵押權補登記於第二登記次序
。查上開分割新增二筆土地於標示登記時，既遺漏登記上訴人之最高限額抵押權，而
原設定抵押權給上訴人之二八三之三七、二八三之二○八、二八三之二○九、二八三
之二一六地號土地他項權利部共同擔保地號欄位中，並未記載分割新增二八三之五一
○、二八三之五一二地號為共同擔保，則由上開六筆土地登記謄本之記載，顯然無法
看出二八三之五一○、二八三之五一二地號有抵押權設定。農民銀行取得抵押權時，
該二筆土地並無抵押權登記，受信賴登記之保護，依上述說明，被上訴人尚不得逕為
更正登記。次按土地法第六十九條規定：「登記人員或利害關係人，於登記完畢後，
發見登記錯誤或遺漏時，非以書面聲請該管上級機關查明核准後，不得更正。」又更
正登記法令補充規定第七點前段：「更正登記以不妨害原登記之同一性為限。」所謂
不妨害登記之同一性，係指更正登記後並不發生原權利人權利義務之變動而言。本件
該二筆分割新增之土登記地，第一順位抵押權人為農民銀行，第二順位抵押權人為上
訴人，若第一順位改為第二順位，第二順位改為第一順位，會發生抵押權人受償之順
序之變動，而影響抵押權人之權利，上訴人主張更改抵押權之順位，已使農民銀行抵
押權之權利發生變動，而與土地法第六十九條之「以不妨害原登記之同一性者為限」
之要件不符。原處分否准其申請更正，於法並無違誤。訴願決定予以維持，亦無不合
等情，因而駁回上訴人之訴。經核尚無違誤。
按土地權利登記錯誤或遺漏者，利害關係人固得依土地法第六十九條之規定聲請更正
。但此種登記之更正，僅以補正自己同一性之土地權利為限；若因其更正而妨害他人
已經登記之土地權利者，自非所許。查上開二八三之二○八、二八三之二一六地號土
地，登記有上訴人之抵押權，由該二筆土地各分割出二八三之五一○及二八三之五一
二地號後，依民法第八百六十八條規定，上訴人之抵押權不因此而受影響，即其效力
及於分割出之二八三之五一○及二八三之五一二地號土地。然而此種抵押權追及之效
力，乃對於分割後之土地所有權人而言。上訴人之抵押權原由設定取得，非經登記不
生效力。其抵押權為第一順位，既遺漏登記於分割出之二八三之五一○及二八三之五
一二地號土地上，致使農民銀行之後就該二八三之五一○及二八三之五一二地號土地
取得之抵押權登記為第一順位，難謂農民銀行應受上訴人之抵押權效力所追及，如將
遺漏登記之上訴人抵押權補行登記為第一順位，顯妨害農民銀行之抵押權，依上述說
明，並非所許。原判決認為原處分駁回上訴人更正登記之申請無誤，實屬正當。上訴
意旨認為其聲請更正抵押權之內容具同一性，依新修訂之土地登記規則第一百三十四
條第一、二項、更正登記法令補充規定第一點、第七點規定應予准許，乃未查其更正
妨害他人登記權利之情形，並不可採。又農民銀行就該二八三之五一○及二八三之五
一二地號土地取得抵押權時，因該二筆土地上別無抵押權之登記，農民銀行乃取得登
記為第一順位，原判決認有信賴登記之保護，無從許上訴人聲請更正登記其抵押權為
第一順位，再由農民銀行訴請民事法院確定順位爭執，其法律上之見解並無違誤。從
而上訴論旨執以指摘原判決違誤，求予廢棄，難認有理由，應予駁回。
據上論結，本件上訴為無理由，依行政訴訟法第二百五十五條第一項、第九十八條第
三項前段，判決如主文。
中　　華　　民　　國　　九十三　　　年　　　三　　　　月　　二十六　　　日
                    最 高 行 政 法 院  第 一 庭
                                審 判 長 法  官　　　黃　綠　星
                                         法  官      吳  明  鴻
                                         法  官　　　蔡　進　田
                                         法  官　　　黃　璽　君
                                         法  官　　　廖　宏　明
右  正  本  證  明  與  原  本  無  異
　　　　　　　　　　　　　　　　　　　　 法院書記官　邱  彰  德
中　　華　　民　　國　　九十三　　　年　　　三　　　　月　　二十六　　　日
